最高法院民事判決　　　　　　九十六年度台上字第二九一二號
上　訴　人　甲○○
　　　　　　丙○○
　　　　　　乙○○
共　　　同
訴訟代理人　王聰明律師
被 上訴 人　丁○○
　　　　　　戊○○
　　　　　　己○○
上列當事人間請求損害賠償事件，上訴人對於中華民國九十六年
一月十六日台灣高等法院第二審判決（九十五年度上字第六三八
號），提起上訴，本院判決如下：
    主  文
原判決關於駁回上訴人之上訴及該訴訟費用部分廢棄，發回台灣
高等法院。
    理  由
本件上訴人主張：坐落台北市○○區○○段二小段六三四及六三
五建號、門牌台北市○○區○○路三段一八九巷一八號地下樓及
一八號等共同使用部分，為伊及訴外人翁添、翁明輝所共有，每
人應有部分各五分之一；被上訴人己○○未經全體共有人同意，
無權占有上開建物如台灣士林地方法院判決附圖所示斜線部分面
積三八○‧○三平方公尺（下稱系爭建物），並自民國九十二年
七月一日起將系爭建物出租予被上訴人丁○○、戊○○經營「舞
之音舞蹈教室」，因而受有相當於租金之利益，致伊受有損害，
爰依民法第七百六十七條前段、第八百二十一條及第一百七十九
條規定為請求等情，求為命：(一)、被上訴人應將系爭建物騰空遷
讓返還上訴人及全體共有人；(二)、被上訴人應連帶給付伊每人各
新台幣（下同）二十五萬一千零九十三元及自九十三年九月九日
起至返還系爭建物之日止，按月連帶給付伊每人各二萬二千元；
(三)、己○○應給付伊每人各一百萬六千一百三十三元及自起訴狀
繕本送達翌日起至清償日止，按年息百分之五計算利息之判決（
第一審判決：(一)、被上訴人應將系爭建物騰空遷讓返還上訴人及
全體共有人；(二)、己○○應給付上訴人每人各四萬二千八百元及
自九十三年九月九日起至返還系爭建物之日止，按月給付上訴人
每人各三千元；(三)、己○○應給付上訴人每人各十三萬七千二百
元及自九十三年九月十七日起至清償日止，按年息百分之五計算
之利息，駁回上訴人其餘之訴。上訴人提起部分上訴，於原審聲
明：(一)、第一審判決關於駁回上訴人下開之訴部分廢棄；(二)、丁
○○、戊○○應連帶給付上訴人每人各四十二萬零八百七十七元
及自九十五年十二月一日起至遷讓返還系爭建物之日止，按月給
付上訴人每人各一萬零二百三十五元；(三)、第(二)項之金額己○○
應再與丁○○、戊○○連帶給付上訴人每人各三十七萬八千零七
十七元及自九十五年十二月一日起至遷讓返還系爭建物之日止，
按月給付上訴人每人各一萬零二百三十五元；(四)、己○○應再給
付上訴人每人各三十二萬一千四百十四元及自九十三年九月十七
日起至清償日止，按年息百分之五計算之利息。被上訴人對其敗
訴部分上訴，經原審駁回後，未聲明不服）。
被上訴人己○○則以：系爭建物係伊之父翁添與其他共有人所共
有，因系爭建物坐落之土地為翁添單獨所有，上訴人自八十一年
間起，口頭同意由伊管理使用系爭建物，並以所收租金支付系爭
建物之稅金、維修費及水電費等，伊非無權占有系爭建物，伊將
系爭建物出租予丁○○、戊○○，每月租金為一萬五千元；丁○
○、戊○○亦以：伊係向己○○承租系爭建物，不知己○○之家
族糾紛，己○○曾表示其父翁添同意其出租系爭建物並收取租金
，伊乃認己○○係有權出租，並按月給付租金予己○○各等語，
資為抗辯。
原審維持第一審所為上訴人敗訴部分之判決，駁回其上訴，無非
以：系爭建物係上訴人及翁添、翁明輝所共有，每人應有部分各
五分之一；己○○自九十二年七月一日起將系爭建物出租予丁○
○、戊○○共同經營「舞之音舞蹈教室」，租期至九十六年六月
三十日止等事實，為兩造所不爭執，並有系爭建物登記謄本及房
屋租賃契約書可稽，堪信為真實。次查系爭建物係上訴人及翁添
、翁明輝共有，為被上訴人所不爭執，己○○辯稱伊經全體共有
人同意管理使用系爭建物，自應由己○○就其取得占有係有正當
權源之事實負舉證責任。然其所舉證人翁明輝之證言，僅能證明
翁明輝同意己○○使用其應有部分五分之一，尚無從證明其餘共
有人亦同意己○○使用系爭建物。另己○○雖辯稱：系爭建物稅
金均由伊繳納，公用部分由伊負責維修云云，並提出房屋稅繳款
書、檢修漏水等及繳納水費之收據為證，惟上訴人否認系爭建物
之稅金係由己○○繳納及上開檢修漏水等收據之真正，並提出由
其等自行繳納稅金之房屋稅繳款單為證。經核己○○所提出系爭
建物之房屋稅繳款書僅為部分年度，並未包括八十一年起迄今各
年度之房屋稅繳款書，且上開檢修漏水等收據，亦不足以證明係
為系爭建物所在大樓共同使用部分之維修單據；至於水費收據，
記載用水地址為台北市○○路○段一八九巷二二號二樓，與系爭
建物或共用部分無關，己○○上開所辯尚難認為真正。縱認系爭
建物所在大樓公共使用部分係由己○○實際負責維修，亦不足憑
此逕認己○○有經全體共有人同意管理使用系爭建物。按所有人
對於無權占有或侵奪其所有物者，得請求返還之。又各共有人對
於第三人，得就共有物之全部為本於所有權之請求。但回復共有
物之請求，僅得為共有人全體之利益為之，民法第七百六十七條
第一項及第八百二十一條分別定有明文。系爭建物為上訴人及其
他共有人所共有，己○○未能舉證其確經全體共有人同意管理使
用系爭建物，難認其有合法之權源，其占有系爭建物並予以出租
，構成無權占有，己○○既無占有權源，丁○○、戊○○亦無從
因向己○○承租而取得合法之占有權源。上訴人請求被上訴人應
將系爭建物騰空遷讓返還上訴人及全體共有人，應屬有據。次按
無法律上之原因而受利益，致他人受損害者，應返還其利益，民
法第一百七十九條前段定有明文。又參照最高法院六十一年台上
字第一六九五號判例，無權占有他人之不動產，可能獲得相當於
租金之利益，該他人則受有相當於租金之損害，為社會通常之觀
念。己○○無權占用系爭建物並出租他人，自可獲得相當於租金
之利益，並致上訴人及其他共有人受有損害，上訴人得請求己○
○返還自起訴日（九十三年九月八日）前五年即自八十八年九月
九日起相當於租金之利益。至於上訴人請求丁○○、洪淑真自九
十二年七月一日承租系爭建物之日起應與己○○連帶給付相當於
租金之不當得利部分，丁○○、戊○○辯稱：伊不知己○○家族
之糾紛，且認己○○係有權出租，租金均按月給付己○○等語。
按數人負同一債務，明示對於債權人各負全部給付之責任者，為
連帶債務。無前項之明示時，連帶債務之成立，以法律有規定者
為限，民法第二百七十二條第一項及第二項規定甚明。系爭建物
原係由第三人陳坤養向己○○承租，嗣陳坤養將之轉租予丁○○
，之後，始由丁○○、戊○○直接向己○○承租，陳坤養曾告知
丁○○系爭建物係由己○○管理，並曾提示其向己○○承租之租
賃契約等情，業經陳坤養及己○○於台灣士林地方法院檢察署九
十二年度偵字第八九八六號甲○○、乙○○、翁日章告訴己○○
、丁○○、陳坤養竊佔案件中供述明確，堪認丁○○、戊○○確
係認己○○有權出租而予以承租並支付租金。上訴人復未能舉證
證明丁○○、戊○○明知己○○無權出租，再者，丁○○、戊○
○承租系爭建物亦已支付使用對價，未受有相當於租金之利益，
不構成不當得利之要件。上訴人復未提出丁○○、戊○○應與己
○○負連帶給付義務之法律依據，其請求丁○○、戊○○應連帶
給付相當於租金之不當得利部分，應屬無據。又按依不當得利之
法則請求返還不當得利，以無法律上之原因而受利益，致他人受
有損害為要件，故其得請求返還之範圍，應以對方所受之利益為
度，非以請求人所受損害若干為準。己○○將系爭建物出租予戊
○○，租金每月一萬五千元，租期至九十六年六月三十日止，有
房屋租賃契約書可稽，己○○占有系爭建物出租予戊○○所受利
益，應以其實際所得租金即每月一萬五千元計算，上訴人主張依
台灣大華不動產估價師事務所鑑定系爭建物九十二年至九十五年
每坪每月租金依序為四百三十六元、四百三十四元、四百六十五
元、四百四十五元計算，並不可採。上訴人每人（應有部分各五
分之一）自九十二年七月一日起至九十五年十一月三十日止（四
十一個月）得請求相當於租金之損害，各為十二萬三千元（1500
0元×41月÷5=123000元)；自九十五年十二月一日起至返還系爭
建物之日止，上訴人每人按月各得請求己○○給付之金額則為三
千元（15000元÷5=3000 元）。至於上訴人請求己○○返還出租
予戊○○前之八十八年九月九日起至九十二年六月三十日止（三
年九個月又二十二日）相當於租金之利益，因上訴人不能舉證己
○○確受有逾一萬五千元之利益，仍應以此金額計算其相當於租
金之利益為當，上訴人主張依上開鑑定九十二年每坪每月之租金
四百三十六元計算，亦屬無據，準此，上訴人每人於此期間各得
請求己○○給付之不當得利金額為十三萬七千二百元【｛（1500
0元×45個月）＋（15000元÷30日×22日）｝÷5=137200元】，
上訴人逾上開範圍之請求，於法無據。綜上所述，上訴人依民法
第七百六十七條前段、第八百二十一條及第一百七十九條規定，
請求：(一)、被上訴人三人應將系爭建物騰空遷讓返還上訴人及全
體共有人；(二)、己○○應給付上訴人每人各十二萬三千元及自九
十五年十二月一日起至返還系爭建物之日止，按月給付上訴人每
人各三千元（按上訴人於第一審就此項金額係請求自九十二年七
月一日起算至九十三年九月八日起訴之日止，於原審則算至九十
五年十一月三十日止）；(三)、己○○應給付上訴人每人各十三萬
七千二百元及自起訴狀繕本送達之翌日即九十三年九月十七日起
至清償日止，按年息百分之五計算之利息部分，應予准許，上訴
人對被上訴人逾上開範圍之請求，不應准許。上訴人上訴聲明，
請求丁○○、戊○○應連帶給付上訴人每人各四十二萬零八百七
十七元及自九十五年十二月一日起至遷讓返還系爭建物之日止，
按月給付上訴人每人各一萬零二百三十五元；上開金額，己○○
應再與丁○○、戊○○連帶給付上訴人每人各三十七萬八千零七
十七元及自九十五年十二月一日起至遷讓返還系爭建物之日止，
按月給付上訴人每人各一萬零二百三十五元；己○○應再給付上
訴人每人各三十二萬一千四百十四元及自九十三年九月十七日起
至清償日止，按年息百分之五計算之利息，為無理由，應予駁回
等詞，為其判斷之基礎。
惟查上訴人於第一審即主張依無權占有及不當得利請求損害賠償
（見一審卷第一一四頁），另於原審亦主張：「丁○○、戊○○
與己○○之租賃關係，係債權債務關係，僅存在於其雙方之間，
並無拘束上訴人之效力，對上訴人而言，亦屬無權占有，丁○○
、戊○○與己○○均是無權占有人，同時亦是共同侵權行為人，
自應連帶負賠償之責；按承租人就承租之標的之權屬，依經驗法
則應有相當之瞭解始可能簽約，己○○非共有人，上訴人未出具
授權書，丁○○、戊○○豈可輕信己○○有權出租？」等語（見
原審卷第二九頁）。原審對於上訴人主張丁○○、戊○○應依共
同侵權行為負連帶賠償責任，未說明不足採取之理由，遽以丁○
○、戊○○已支付使用系爭建物之對價予己○○，不構成不當得
利，上訴人亦未提出丁○○、戊○○應與己○○負連帶給付義務
之法律依據，認上訴人請求丁○○、戊○○應連帶給付，應屬無
據，不無速斷。又原審參照本院六十一年台上字第一六九五號判
例，認無權占有他人之不動產，可能獲得相當於租金之利益，該
他人則受有相當於租金之損害，為社會通常之觀念。而所無權占
有者如為建物，於計算租金數額是否相當，除以建物之申報價值
為基礎外，尚須斟酌建物之位置、工商繁榮程度、承租人利用建
物之經濟價值及所受利益等項，並與鄰近建物租金相比較，以為
決定。查上訴人於原審提出四份租約：(一)、上證一：甲○○出租
康寧路三段一八九巷一八、二○、二二、二二之ㄧ號二樓及二○
號四樓予陳坤養每月九萬元之租約；(二)、上證四：翁日章與陳坤
養就康寧路三段一八九巷一八號二樓之租約；(三)、上證五：乙○
○與高國益就康寧路三段一六五巷六號地下樓之租約；(四)、上證
六：翁正超與王玉雲就康寧路三段一八九巷二二之一號二樓之租
約，並依所舉之例之單位租金，說明被上訴人所稱系爭建物每月
租金為一萬五千元顯不合理（見原審卷第二八、二九、三一至四
六頁）。原審亦未說明不足採取之理由，仍以己○○將系爭建物
出租予戊○○所稱租金每月一萬五千元，作為計算己○○所受利
益數額之依據，並以上訴人不能舉證己○○確受有逾一萬五千元
之利益為由，認上訴人請求被上訴人再給付部分為無理由，亦有
可議。上訴論旨，執以指摘原判決於己不利部分不當，求予廢棄
，非無理由。
據上論結，本件上訴為有理由。依民事訴訟法第四百七十七條第
一項、第四百七十八條第二項，判決如主文。
中　　華　　民　　國　九十六　年　 十二 　月　二十八　日
                      最高法院民事第六庭
                          審判長法官  朱　建　男
                                法官  顏　南　全
                                法官  黃　義　豐
                                法官  鄭　傑　夫
                                法官  蘇　清　恭
      本件正本證明與原本無異
                                      書  記  官
中　　華　　民　　國　九十七　年　　一　　月　　八　　日
                                                      Ｑ
